臺灣高雄地方法院民事裁定
110年度事聲字第42號
異  議  人  
兼  相對人  全國不動產土地仲介實業行

法定代理人  施姜曲  


異  議  人  
兼  相對人  蔡蕙璟  


上列當事人間確定訴訟費用額事件，異議人對於本院司法事務官
民國110年10月6日所為裁定聲明異議（110年度司聲字第507號）
，本院裁定如下：
    主  文
原裁定就異議人全國不動產土地仲介實業行應向本院繳納之訴訟
費用逾新臺幣壹仟元，及該部分自原裁定送達異議人之翌日起至
清償日止，按年息百分之五計算之利息部分均廢棄。
異議人全國不動產土地仲介實業行其餘異議，及異議人蔡蕙璟之
異議，均駁回。
    理  由
一、按經准予訴訟救助者，於終局判決確定或訴訟不經裁判而終
　　結後，第一審受訴法院應依職權以裁定確定訴訟費用額，向
    應負擔訴訟費用之當事人徵收之；其因訴訟救助暫免而應由
    受救助人負擔之訴訟費用，並得向具保證書人為強制執行，
    民事訴訟法第114條第1項定有明文，即訴訟救助僅係暫緩繳
    納或支付費用，並非免除其繳納或支付費用之義務，於該事
    件終結確定後，仍須向應負擔訴訟費用之當事人徵收；又依
    同法第91條第3項規定，法院依聲請以裁定確定之訴訟費用
    額，應於裁定送達翌日起，加給按法定利率計算之利息，其
    立法理由旨在促使當事人早日自動償付其應賠償對造之訴訟
    費用，故在當事人無力支付訴訟費用時，雖由國庫暫時墊付
    ，然依法院前揭民事訴訟法第114條第1項規定，依職權裁定
    確定訴訟費用額，同屬確定訴訟費用額之程序，亦應基於同
    一理由而類推適用同法第91條第3項規定加計法定遲延利息
    （臺灣高等法院暨所屬法院民國94年11月25日94年度法律座
    談會決議意旨參照）。次按訴訟費用，由敗訴之當事人負擔
    ，民事訴訟法第78條亦定有明文。原告撤回其訴者，訴訟費
    用由原告負擔，民事訴訟法第83條第1 項定有明文。又原告
    起訴後於第二審為訴之變更，係撤回原訴而提起新訴，其在
    第一審原訴已因訴之准許變更而消滅，第一審法院就原訴所
    為之判決，因此失其效力，第二審法院僅得就變更之新訴審
    判，有最高法院66年台上字第3320號號判決意旨足參。
二、異議意旨略以:
㈠、全國不動產土地仲介實業行(下稱「全國仲介實業行」)部分:
　　伊於卷宗中發現業已自行繳納109年重上更二字第31號裁判
　　費新台幣(下同)51,099元及107年度台簡抗字第87號裁判費
　　1,000元，謹請卓參等語。
㈡、蔡蕙璟部分:
　　伊為臨時工人，不懂法律，對造頗有資力，法院未經伊同意
    而擅自准予訴訟救助，並要求伊負擔相關費用，應由對造繳
    納等語。
三、經查:
㈠、兩造間請求返還不當得利事件，「全國仲介實業行」聲請訴
    訟救助，經臺灣高等法院高雄分院(下稱高雄高分院)以105
    年度重抗字第26號裁定准許，又：
  ⒈「全國仲介實業行」起訴請求㊀確認「如附表所示本票(下稱
    系爭本票)關於全國仲介實業行為發票人部分係偽造，系爭
    本票對於全國實業行步聲票據簽名責任及不生效力」。㊁蔡
    蕙璟應給付「全國仲介實業行」4,588,938元，及自99年6月
    8日起至清償日止，按週年利率百分之5計算之利息，經本院
    以106年度訴字第147號判令蔡蕙璟應給付「全國仲介實業行
    」260,708元暨法定利息，並駁回其餘之訴，同時諭知訴訟
    費用由蔡蕙璟負擔百分之六，餘由「全國仲介實業行」負擔
    。
  ⒉嗣「全國仲介實業行」針對上開敗訴部分聲明不服，而提起
    全部上訴（勝訴部分未據蔡蕙璟提起上訴而確定），經高雄
    高分院審理後，認為上訴均無理由而以106年度上字第162號
    判決駁回全部上訴，同時諭知第二審訴訟費用由「全國仲介
    實業行」負擔。
  ⒊「全國仲介實業行」再度針對上開敗訴部分聲明不服而提起
    全部上訴，經最高法院以107年度台上字第1018號請求返還
    不當得利事件審理後，認為關於請求確認系爭本票發票人係
    偽造部分之上訴為有理由，而廢棄該部分原審判決暨訴訟費
    用之裁判，並發回原審，至其餘上訴則為無理由而駁回上訴
    確定，同時諭知第三審訴訟費用關於駁回上訴部分由「全國
    仲介實業行」負擔。
  ⒋經高雄高分院針對上述發回部分以107年度上更一字第5號請
    求不當得利事件進行審理期間，「全國仲介實業行」就原起
    訴請求:「確認系爭本票關於全國仲介實業行為發票人部分
    係偽造，系爭本票對於全國實業行不生票據簽名責任及不生
    效力」部分，於不變更訴訟標的同一性下，擴張應受判決事
    項之聲明為:請求「全國仲介實業行」就請求「確認系爭本
    票關於全國仲介實業行為發票人部分係偽造，系爭本票對於
    全國實業行及其他合夥人之債權不存在」。經審理後，高雄
    高分院認為關於請求確認系爭本票發票人係偽造暨確認債權
    不存在部分之上訴均為有理由，而廢棄此部分原審判決暨訴
    訟費用之裁判，而為此部分「全國仲介實業行」勝訴判決，
    並同時諭知第一、二審及發回前第三審訴訟費用(除確定部
    分外)，由蔡蕙璟負擔(Q、此部分訴訟費用裁判關於確認債
    權不存在部分經廢棄，關於確認偽造部分則經三審駁回上訴
    而確定)。
  ⒌嗣蔡蕙璟針對上開敗訴部分(即「確認系爭本票關於全國仲介
    實業行為發票人部分係偽造，系爭本票對於全國實業行及其
    他合夥人之債權不存在」部分)聲明不服，而提起上訴。經
    最高法院以109年度台上字第1779號請求返還不當得利事件
    審理後，認為關於請求「確認系爭本票對於全國實業行及其
    他合夥人之債權不存在」部分之上訴為有理由，而廢棄該部
    分原審判決暨訴訟費用之裁判，並發回原審，至其餘上訴部
    分(即請求「確認系爭本票發票人係偽造」部分)，則為無理
    由而駁回上訴確定，同時諭知第三審訴訟費用關於駁回上訴
    部分由蔡蕙璟負擔。
  ⒍經高雄高分院針對上述發回部分(即請求「確認系爭本票對於
    全國實業行及其他合夥人之債權不存在」部分)以109年度重
    上更二字第31號請求確認本票債權不存在事件進行審理期間
    ，「全國仲介實業行」以上開請求確認「系爭本票發票人係
    偽造」部分業經判決確定，故以情事變更為由而為訴之變更
    ，將上開發回部分變更為「蔡蕙璟應給付全國實業行3,338,
    938元，及其中0 萬340 元自102 年11月28日起至清償日止
    ，按週年利率5％計算之利息，其中53萬8,598 元自102 年3 
    月26日起至清償日止，按週年利率5 ％計算之利息。」 。經
    審理後，高雄高分院認為關於請求變更後之訴為無理由，而
    駁回變更之訴，並同時諭知變更之訴訴訟費用由全國實業行
    負擔，嗣未經提起上訴而判決確定。
  ⒎上開各情，業據本院依職權調取相關卷宗核閱無誤，是此部
    分事實，自堪認定。
㈡、其次，依本件訴訟提起時訴之聲明內容，本件訴訟標的價額
    應以系爭本票之票面額500萬元為訴訟標的價額，故第一審
    裁判費應為50,500元，又「全國仲介實業行」提起第二、三
    審上訴，則分別應徵第二審、第三審裁判費各75,750元；另
    於訴訟審理期間，「全國仲介實業行」針對106年度上字第1
    62號駁回追加之訴裁定提起抗告，應徵裁判費1,000元；經
    「全國仲介實業行」上訴第三審，最高法院選任律師為其訴
    訟代理人，並以107年度台聲字第920號裁定核定第三審律師
    酬金為20,000元。基此，本件訴訟費用共計應為223,000元
    【計算式:50,500元+75,750元+75,750元+1,000元+20,000元
    =223,000元】。
㈢、又蔡蕙璟就第一審敗訴部分（即判令蔡蕙璟應給付「全國仲
    介實業行」260,708元暨法定利息部分）未據上訴而告確定
    ；另關於「確認系爭本票發票人係偽造」部分，雖經蔡蕙璟
    提起第三審上訴，亦經最高法院駁回上訴而敗訴確定，故上
    開訴訟費用，均經應由蔡蕙璟負擔。此外，「全國仲介實業
    行」針對請求「確認系爭本票對於全國實業行及其他合夥人
    之債權不存在」部分所為訴之變更，應徵第二審裁判費51,0
    99元，經審理後此部分變更之訴敗訴確定，故應由「全國仲
    介實業行」負擔此部分訴訟費用。基此，「全國仲介實業行
    」應負擔之訴訟費用總額共計應為52,099元【計算式:51,09
    9元+1,000元（抗告裁判費）=52,099元】；蔡蕙璟應負擔之
    訴訟費用額共計為170,901元【計算式:223,000元-52,099元
    =170,901元】。
㈣、蔡蕙璟異議意旨固以:法院未經伊同意而擅自准予訴訟救助，
    並要求伊負擔相關費用，應由對造繳納云云，然觀諸民事訴
    訟法第107條規定，是否准予訴訟救助，本以當事人是否無
    資力支出訴訟費用為斷，而無庸經對造同意，故蔡蕙璟以前
    揭情詞認原裁定所諭知之訴訟費用負擔額有誤而為異議，其
    異議顯為無由，而非可採。
㈤、「全國仲介實業行」異議意旨稱：伊於卷宗中發現業已自行
    繳納109年重上更二字第31號裁判費51,099元及107年度台簡
    抗字第87號裁判費1,000元等情，業據提出相關收據2紙為憑
    （見本院卷第13、15頁），觀諸該收據所示，「全國仲介實
    業行」於為上開訴之變更時，確已繳納裁判費51,099元完畢
　　，固此部分已繳納費用，自應由前揭「全國仲介實業行」應
    負擔之訴訟費用總額52,099元中扣除，然「全國仲介實業行
    」所提之另紙107年度台簡抗字第87號繳費收據，該收據顯
    與本件訴訟程序無涉，故異議意旨稱應此部分1,000元費用
    業已繳納而應予扣除云云，則非可採。從而，扣除「全國仲
    介實業行」已繳納之上開訴之變更裁判費51,099元後，「全
    國仲介實業行」應繳納之訴訟費用額確定應為1,000元。　
    　
四、綜上所述，異議人「全國仲介實業行」本件暫免繳納之訴訟
    費用額確定為1,000元、異議人蔡蕙璟應負擔之訴訟費用額
    共計為170,901元，各應即由渠等向本院繳納，並應於本裁
    定送達之翌日起，加給按法定利率即年息5％計算之利息。原
    裁定諭知異議人「全國仲介實業行」應向本院繳納訴訟費用
    額逾上開數額暨自原裁定送達翌日起至清償日止，按年息5％
    計算之利息，容有未洽，異議意旨指摘及此，應屬有理，爰
    將原裁定超過上開數額暨該利息部分予以廢棄，裁定如主文
    第1項所示；至其餘異議部分，則均非有據，應予駁回。
五、據上論結，本件異議為一部有理由，一部無理由，依民事訴
    訟法第240條之4第3項，裁定如主文。　　
中　　華　　民　　國　　111 　年　　6 　　月　　21　　日
    　　　　　　　　　民事第四庭  法      官    鄭子文
以上正本係照原本作成。
如對本裁定抗告須於裁定送達後10日內向本院提出抗告狀，並繳
納抗告費新臺幣1,000元。
中　　華　　民　　國　　111 　年　　6 　　月　　22　　日
    　　　　　　　　　　　  　    書  記  官    賴怡靜